臺北高等行政法院判決　　　　　　　　　　　　　　九十二年度訴字第四六三八號
　　　　　　　　　　　　　　　.
　　原　　　告　甲○○○
　　被　　　告　勞工保險局
　　代　表　人　乙○總經理）.
　　訴訟代理人　丙○○
　　　　　　　　丁○○
右當事人間因勞保事件，原告不服行政院勞工委員會中華民國九十二年八月十六日勞
訴字第０九二００三五六七號訴願決定，提起行政訴訟。本院判決如左：
　　主  文
原告之訴駁回。
訴訟費用由原告負擔。
　　事  實
一、事實概要：宜蘭縣泥水業職業工會被保險人即原告甲○○○以罹患鼻咽癌，申請
    殘廢給付。案經被告審查，以其所患未達勞工保險殘廢給付標準表 (下稱殘廢給
    付標準表)之給付標準，乃以九十二年一月二十三日保給殘字第０九二六００六
    三八八０號函否准所請之殘廢給付。原告不服，向勞工保險監理委員會申請審議
    ，亦經該會於九十二年五月十二日以九二保監審字第０六二五號審定書審定申請
    審議駁回後，提起訴願，亦經決定駁回，遂提起本件行政訴訟。原告未於言詞辯
    論期日到場，僅提出書狀為聲明、陳述。
二、兩造聲明：
　　(一)原告聲明：
      1.訴願決定、審議審定及原處分應予撤銷。
      2.被告應按殘廢給付標準表中第四十一項核付原告殘廢給付。
　　(二)被告聲明：駁回原告之訴。
三、兩造之爭點：原告傷病是否符合殘廢給付之要件？
　　(一)原告主張之理由：
      1.依殘廢給付標準表「咀嚼、嚥下及言語機能障害」系列附註一之（二）規定
        「咀嚼、嚥下機能遺存顯著障害」係指不能充分作咀嚼、嚥下運動，致除粥
        、糊、或類似之食物以外，不能攝取或嚥下者。而造成此症狀除文中敘述之
        食道狹窄、舌異常、咽喉頭支配神經麻痺……等，尚有食道肌肉萎縮、唾液
        腺受損等。而唾液腺嚴重受損除對食物初步之消化分解影響外，吞嚥更有食
        物吞不下去而卡在喉嚨，食物經由鼻孔溢出或嗆到之危險故需特殊之吞嚥方
        法會食物代償方式以防發生意外。而勞工保險局及監理委員會卻以醫理見解
        而以應可進食非乾燥食物不予給付，似乎對影響咀嚼、嚥下功能之症狀考量
        有失公允，且建議進食時佐以湯汁，實為不負責任之說法且過於草率。
      2.原告於行政救濟過程中曾提被保險人「江長榮」之相同案例佐證，其殘廢部
        位「唾液腺」，傷病名稱「鼻咽癌」，治療經過「放射線治療三十五次」，
        殘廢程度「放射線治療後，唾液腺受損嚴重，只能進食軟質食物（稀飯）」
        ，幾與原告之殘廢診斷書完全一致，而行政院勞工委員會訴願書卻僅以「個
        案有別，案情互異，自不得比附原援引」含糊帶過，著實令人發出不平之鳴
        ，且江長榮尚且有複檢之機會進而順利請領給付，而原告放射線療程，幾達
        江長榮之兩倍，卻經繁瑣之行政救濟程序且屢遭駁回，顯見對於證明力之判
        斷不當，且有違平等原則、利益保護原則。
  　(二)被告主張之理由：
  　　1.經查，本件據原告所送羅東博愛醫院九十一年十二月六日出具之勞工保險殘
        廢診斷書載略以：「其罹患鼻咽癌，於九十年間開始接受放射線治療，因放
        射線治療後唾液腺受損只能食軟質食物。」等語。因軟質食物之種類為何致
        無法判斷是否符合請領殘廢給付之要件，被告乃向該醫院調閱其就診病歷，
        送請被告特約之專科醫師審查，其審查意見略以，鼻咽癌因放射治療致口水
        減少，但無其他神經肌肉之異常，應仍可進食非乾燥之食物，不符請領規定
        。被告乃核定否准原告所請殘付廢給付，並無不合。
      2.又查，目前醫學上對鼻咽癌之治療以放射線治療最有效，治療期間所產生之
        反應程度因人而異，病人會有唾液減少及口乾之現象，放射治療後口腔或會
        張開困難，可以口部運動減低影響，進食方面亦是會有影響，但上述現象均
        是放射治療療程中之必然現象，有些會因治療療程告一段落後逐漸消失。而
        且癌症經基本療程後尚須經五年之追蹤治療療程才算治癒，如病情於追蹤治
        療期有惡化或好轉，則因症狀未固定當然不符合「治療終止」要件，因此，
        設如尚處於追蹤治療期間，病情未獲有效控制者，因仍屬治療階段自亦不符
        合「治療終止」要件。本件原告雖於一年內經六十九次之放射治療，惟如前
        述，原告所出具殘廢診斷書所載之狀態，係屬於結束密集放射治療療程後之
        必然現象，而且經被告及勞工保險監理委員會之特約專科醫師審查，已分別
        如前述，又其尚在一般癌症追蹤治療期間並為一般所謂「好復發期間」，應
        仍須門診追蹤治療，至其病情是否獲得有效控制，亦不可知，故因其仍屬於
        追蹤治療狀態，亦不符合「治療終止」之要件，且所呈現之現象為一般放射
        線治療後之正常現象，自不得請領殘廢給付。至於所舉江長榮之例，依原告
        所附資料顯示，其治療期間已近四年，依一般醫學之經驗法則，除有轉移之
        情形外，已達病情控制之狀態。基此，原告與江長榮所患疾病雖屬相同，惟
        其個別之治療期間有所不同，客觀上自不得為相同之評價。
　　理  由
一、本件原告起訴時，被告之代表為廖碧英，嗣於訴訟中先後變更為蔡吉安、乙○，
    茲據新任代表人聲明承受訴訟，於法尚無不合，應予准許。又原告經合法通知，
    未於言詞辯論期日到場，核無行政訴訟法第二百十八條準用民事訴訟法第三百八
    十六條各款所列之情事，爰依被告之聲請，由其一造辯論而為判決，均合先敘明
    。
二、按「被保險人因普通傷害或罹患普通疾病，經治療終止後，如身體遺存障害，適
    合殘廢給付標準表規定之項目，並經保險人自設或特約醫院診斷為永久殘廢者，
    得按其平均月投保薪資，依同表規定之殘廢等級及給付標準，一次請領殘廢補助
    費，殘廢給付標準表如附表二。被保險人領取普通傷病給付期滿，或其所患普通
    傷病經治療一年以上尚未痊癒，如身體遺存障害，適合殘廢給付標準表規定之項
    目，並經保險人自設或特約醫院診斷為永不能復原者，得比照前項規定辦理。」
    勞工保險條例第五十三條定有明文。復按，殘廢給付標準表「咀嚼嚥下及言語機
    能障害系列」第四十一項規定：「咀嚼、嚥下或言語之機能遺存顯著障害者。殘
    廢等級第七級。給付標準四四０日。」又「咀嚼、嚥下機能遺存顯著障害」，係
    指不能充分作咀嚼、嚥下運動，致除粥、糊、或類似之食物以外，不能攝取或嚥
    下者。殘廢等級第十等級。給付標準二二０日。」亦為同表咀嚼、嚥下及言語機
    能障害系列附註一之(二)所明定。
二、本件原告以其因罹患鼻咽癌，經多次放射線治療後，遺存咀嚼及嚥下功能障害而
    申請殘廢給付。經被告審查，以其所患未達殘廢給付標準表第四十一項「咀嚼、
    嚥下機能遺存顯著障害」之給付標準，乃以九十二年一月二十三日保給殘字第０
    九二六００六三八八０號函否准所請殘廢給付之事實，有勞工保險給付申請書、
    勞工保險條例殘廢診斷書及被告前開函附原處分卷可稽，並為兩造所不爭，堪信
    為真實。故本件厥應審究者，係原告是否經治療終止而遺存咀嚼、嚥下機能之顯
    著障害？
三、經查：
  　(一)按殘廢診斷書所載之殘廢程度，為出具該診斷書之醫師個人判斷意見，被告審
      核殘廢給付時，除審酌被保險人或受益人檢附之保險資料、診斷書等書面資料
      外，如認有必要，亦得通知出具診斷書之醫院診所檢送必要之有關診療病歷等
      相關文件，綜合審定被保險人之殘廢等級，自不受申請人提之出殘廢診斷書記
      載所拘束，此觀諸勞工保險條例第二十八條及同條例施行細則第六十一條規定
      甚明。
    (二)本件依原告申請時檢附羅東博愛醫院九十一年十二月六日出具之勞工保險殘廢
      診斷書僅略載：原告因罹患鼻咽癌，於九十年接受放射線治療六十九次，因放
      射線治療後唾液腺受損，只能食軟質食物等情。嗣經被告調閱原告於該醫院就
      診病歷及手術紀錄影本等相關資料，送請專業醫師審查意見以：「鼻咽癌因放
      射治療致口水減少，但無其他神經肌肉之異常，應仍可進食非乾燥之食物，不
      符請領規定。」等語，此有前開殘廢診斷書及專科醫師審查意見表附原處分卷
      可稽。復參諸一般癌症之治療，除施以手術治療外，常輔以化學治療或放射治
      療，目前醫學上對鼻咽癌之治療以放射線治療最有效，惟治療期間所產生之反
      應程度因人而異，病人會有唾液減少及口乾現象，放射治療後口腔或會張開困
      難，可以口部運動減低影響，進食方面亦會受有影響，但均屬放射治療療程中
      之必然現象，有些會因治療療程告一段落後逐漸消失，是鼻咽癌患者並非做完
      放射線治療後，即可判斷其身體機能是否構成殘廢，尚須經全部之治療療程結
      束，其病灶穩定並獲得有效控制或緩解，且經醫師診斷身體具有永久殘廢或永
      不能復原之障害，始可認定為勞工保險條例第五十三條規定之殘廢。故依前開
      事證，原告雖因罹患鼻咽癌，於九十年間經六十九次之放射治療，惟其於九十
      一年十二月十一日申請殘廢給付時，係屬結束密集放射治療療程後之追蹤治療
      狀態，並為一般所謂好復發期間，仍須門診追蹤治療，病情是否獲得有效控制
      ，尚未可知，症狀即未固定，自不符合治療終止之要件，且其經放射治療後，
      因口水減少而只能食軟質食物，亦屬一般放射線治療後之正常現象，既無其他
      神經肌肉之異常，應仍可進食非乾燥之食物，自難認其咀嚼、嚥下機能已遺存
      久不能回復之顯著障害。從而，被告以原告所患尚未達殘廢給付標準表第四十
      一項所規定之給付標準，而否准其所請殘廢給付，洵無不合。又原告不服被告
      前開核定，向勞工保險監理委員會申請審議，經該會將相關資料送請專科醫師
      審查結果，亦同認：「張陳女士因鼻咽癌接受放射線治療後，造成唾液腺受損
      ，雖然口水分泌不止，但其咀嚼及吞嚥功能完全不受影響，僅須佐以湯汁，仍
      可進食非乾燥之食物，殘廢程度未達給付標準。」亦有該專科醫師審查意見表
      影本附原審定卷可稽，益證原告並未遺存咀嚼、嚥下機能之顯著障害甚明。原
      告徒執前開診斷書記載其符合該項殘廢等級，即認被告應按該等級核給殘廢給
      付，自不足採。
    (三)末按，行政程序法第六條所規定之平等原則，其真義係相同情形者，應為相同
      之對待；不同情形者，應為不同之對待。又依勞工保險條例第五十三條及第五
      十四條及同條例施行細則第七十八條規定，被保險人得請領殘廢給付者，係以
      其治療終止後，身體是否遺存殘廢給付標準表所定之障害項目，並以診斷成殘
      日或永不能復原之當日為得請領殘廢給付之日，故被保險人是否得請領殘廢給
      付，應以其診斷成殘時，其障害項目或程度是否符合殘廢給付標準所定之請領
      標準而定。且每一件殘廢給付之個案，因被保險人之傷病症狀、個人體質及治
      療、癒後情形均有差異，致何時治療終止而症狀固定，自有所不同。原告所舉
      江長榮之案例，依其所附勞工保險殘廢診斷書顯示，該被保險人治療期間已近
      四年，依一般醫學之經驗法則，除有轉移之情形外，已達病情控制之狀態，核
      與原告尚在追蹤治療期間者不同。是原告與江長榮所患疾病雖屬相同，惟其個
      別之治療期間有所不同，客觀上自不得為相同之評價，原告未予區辨，徒援引
      前開案例執稱原處分違反前揭行政程序法所定之平等原則云云，亦無足取。
四、綜上所述，被告以原告所患未達殘廢給付標準表第四十一項「咀嚼、嚥下機能遺
    存顯著障害」之給付標準，而否准原告所請殘廢給付之處分，於法並無違誤，審
    議、訴願決定遞予維持，俱無不合，原告仍執前詞訴請撤銷原處分及審議、訴願
    決定，並請求被告按前開殘廢項目核給殘廢給付，均無理由，應予駁回。
據上論結，本件原告之訴為無理由，爰依行政訴訟法第九十八條第三項前段、第二百
十八條、民事訴訟法第三百八十五條第一項前段，判決如主文。
中　　　華　　　民　　　國　　九十三　　年　　　八　　　月　　二十六　　日
                        臺 北 高 等 行 政 法 院   第 一 庭
                                      　　 審 判 長 法  官　徐瑞晃
                                      　　          法  官　吳慧娟
                                              　　  法  官　蕭惠芳
右為正本係照原本作成。
如不服本判決，應於送達後二十日內，向本院提出上訴狀並表明上訴理由，如於本判
決宣示後送達前提起上訴者，應於判決送達後二十日內補提上訴理由書（須按他造人
數附繕本）。
中　　　華　　　民　　　國　　九十三　　年　　　八　　　月　　二十六　　日
             　　　　　　　　　　　　　　           書記官　李淑貞
